【裁判字號】    98,訴,2282
【裁判日期】    990211
【裁判案由】    損害賠償
【裁判全文】
臺灣高雄地方法院民事判決              98年度訴字第2282號
原      告  甲○○
被      告  彰化商業銀行股份有限公司大順分公司
法定代理人  乙○○
訴訟代理人  丙○○
上列當事人間損害賠償事件，本院民國99年1 月28日言詞辯論終
結，判決如下：
    主      文
原告之訴駁回。
訴訟費用由原告負擔。
    事實及理由
一、本件原告起訴主張：伊於被告彰化商業銀行股份有限公司大
    順分行開立帳號為00000000000-000 號帳戶（下稱系爭帳戶
    ），並存有如附表所示之6 筆定期存款（下稱系爭6 筆定存
    ），詎伊配偶即訴外人黃慶賢未經伊同意，即於如附表所示
    之時間，持系爭帳戶之存摺及印鑑，向被告辦理系爭6 筆定
    存之解約，而被告之行員疏未注意伊本人並未親自至現場簽
    名蓋章，亦未同意辦理定存解約，即同意由黃慶賢辦理，致
    黃慶賢趁機自系爭帳戶提領現金新臺幣（下同）1,650,000
    元，伊於96年11月間始知悉上情，此顯因可歸責於被告之事
    由而有債務不履行之情事，並致伊受有損害；且苟被告無疏
    忽，進而同意訴外人黃慶賢為上述之解約行為，訴外人黃慶
    賢亦不可能順利領取上開款項，被告亦同時侵害原告之權利
    。為此，爰本於債務不履行及侵權行為之之法律關係，提起
    本訴。並聲明請求：被告應給付原告1,650,000 元。
二、被告則以：第三人黃慶賢所持辦理系爭6 筆定存解約及提領
    現金時，使用於定期存款解約申請書及取款憑條之印鑑，經
    核與原告留存於被告處之開戶印鑑相符，且原告於另案刑事
    案件偵查中，已自承將系爭帳戶之存摺及印鑑交付黃慶賢保
    管，足見原告已授權黃慶賢辦理定存解約及提領存款等事宜
    ，縱未授權，原告之行為足使被告信其曾以代理權授與黃慶
    賢，亦應負表見代理之責，且系爭6 筆定存解約後，金額係
    存入系爭帳戶內，原告亦未受有損害等語，資為抗辯。並聲
    明：原告之訴及假執行之聲請均駁回，如受不利判決，願供
    擔保免為假執行。
三、兩造不爭執事項：
（一）原告在被告處開立系爭帳號，並向被告辦理如附表所示之
      6 筆定存。
（二）如附表所示之6 筆定存，係由訴外人黃慶賢持原告之存摺
      及印鑑，於如附表所示之時間至被告處辦理解約，黃慶賢
      並自系爭帳戶內提領1,650,000 元。
四、本件之爭點：
    被告就同意訴外人黃慶賢辦理如附表所示之6 筆定存解約及
    提領存款，是否有過失？
五、本院之判斷：
（一）按民法第184 條第1 項前項規定侵權行為以故意或過失不
      法侵害他人之權利為成立要件，故主張對造應負侵權行為
      責任者，應就對造之有故意或過失負舉證責任（參照最高
      法院58年台上字第1421號判例）。又在債務不履行，債務
      人所以應負損害賠償責任，係以有可歸責之事由存在為要
      件。故債務人苟證明債之關係存在，債權人因債務人不履
      行債務（給付不能、給付遲延或不完全給付）而受損害，
      即得請求債務人負債務不履行責任，如債務人抗辯損害之
      發生為不可歸責於債務人之事由所致，即應由其負舉證責
      任，如未能舉證證明，自不能免責（參照最高法院29年上
      字第1139號判例意旨）（最高法院82年度台上字第267 號
      判決意旨參照）。
（二）經查：
    (一)依兩造於86年3 月26日所簽定之綜合存款約定書第11條所
      定：「本存款項下定存之中途提取或定存之到期解約，悉
      依照貴行有關規定分別辦理。惟立約人（指原告）不得逕
      行提領現款，須先經轉帳存入活存後，憑本存款存摺及取
      款憑條提現，如尚有貸款時，須先抵償貸款本息。」另第
      13條則約定：「本存款存摺及取款圖章如有遺失、滅失或
      被竊時，立約人（即原告）當即依照貴行掛失止付規定辦
      理。惟貴行接受掛失止付書面申請以前已經付款者，不論
      是否被人冒領，貴行概不負責。」又第14條亦約明：「立
      約人（即原告）對本存款有關之書件或取款憑條所簽蓋印
      鑑，經貴行以普通眼力辨別核對，認為與立約人原留印鑑
      相符而處理或支付之後，如有因印鑑、書件之遺失、盜用
      、詐欺、偽造、變造或塗改等情事而發生之損失，貴行概
      不負責。」再者，第5 條亦定有：「立約人（即原告）於
      存款時，當憑貴行發給之本存款存摺及收入憑條存款；提
      款或貸款時，憑本存款存摺及活存取款憑條或憑貴行撥付
      立約人（即原告）委託應付款項之憑證提款或貸款，不另
      請求貴行發給任何憑證。」（見本院卷第124-1 頁、第14
      4 頁）。而被告並提出原告於立約開戶時所留存之印鑑卡
      （見本院卷第125 頁），其上僅有印鑑一式，未有任何簽
      名之情，亦為原告所不爭執（見本院卷第183 頁）。
    (二)則由兩造上開約定可知，原告於被告處所為之提款或定存
      解約，被告僅需以肉眼辨識提款者所提出之取款憑條或定
      存解約文件其上之印文，是否與原告於立約開戶時所留存
      之印鑑相符，即可放款或同意定存解約，而無庸需原告本
      人親自為之，亦無待原告本人親自簽名。又因現今日常生
      活之形態，存款人本人往住因故無法親往銀行辦理各類提
      款、定存解約業務，而委由他人持印鑑、存簿等，前往金
      融機構代為辦理前述業務，亦屬多有且有其必要性，故前
      開約定自難認有何不利於存款人之處而應認為有效。是原
      告主張如附表所示之定存解約及提款均需由原告本人親自
      簽名後為之，並無依據。
    (三)原告既不爭執如附表所示之6 筆定存款係遭黃慶賢持其所
      有之印鑑及存簿予以解約並領款，則被告在依前開兩造所
      為有效之約定，在印鑑無誤之情形下，同意黃慶賢將附表
      所示之6 筆定存解款並提款，自難認有何過失，或有任何
      債務不履行之處。況黃慶賢於提取如附表所示之6 筆定存
      解約款時，尚曾出示提款密碼，此業經被告於本院審理期
      間陳述明確，而原告亦自承黃慶賢確實知悉其密碼之事實
      （見本院卷第115 頁），益徵被告客觀上在處理如附表所
      示之定存解約及同意領款之過程，應已盡善良管理人之注
      意義務而難認有何過失，或有何可歸責於被告之處。
    (四)況原告於臺灣高雄地方法院檢察署檢察官偵查該署98年度
      他字第973 號案件時，於該署檢察官訊問：「你（指原告
      ）的家人為何會有你的帳戶及印章？」等語時，曾自承：
      「因為我的證件從90年開始都是由我先生保管，他叫黃慶
      賢。」等語，此經本院依職權調取上開卷宗核閱無誤（臺
      灣高雄地方法院檢察署98年度他字第973 號卷第65頁），
      原告既已將印章及存摺交予黃慶賢保管，又黃慶賢復為原
      告之夫，則被告於黃慶賢持真正印鑑及存摺前來辦理定存
      解約及提款，依首揭約定同意辦理，亦無任何過失。縱原
      告於本院審理期間，改稱印鑑及存摺係遭黃慶賢所竊等語
      ，然依上述綜合存款約定書第13、14條之約定，被告在原
      告未就印鑑為掛失止付前，已盡善良管理人之注意義務而
      以肉眼核對印鑑無誤後，同意定存解約及領款，除如前所
      述並無過失外，亦無任何債務不履行之情事。況原告本應
      有妥適保管系爭定存之印鑑及存摺之義務，被告在無主動
      探知之契約義務情形下，佐以當時黃慶賢為原告之夫，客
      觀上合理推認黃慶賢係受原告之授權而合法持有之原告印
      鑑及存摺，亦無不合而難認有何過失。
六、綜上所述，原告既無法立證證明被告有何侵害其財產權之故
    意或過失行為，而被告於客觀上亦無任何債務不履行之可歸
    責事由存在。從而原告依侵權行為及債務不履行之法律規定
    ，請求被告給付165萬元，即無理由而應予駁回。
據上論結，本件原告之訴為無理由，依民事訴訟法第78條，判決
如主文。
中    華    民    國    99    年    2     月    11    日
                      民事第六庭法  官  李怡諄
正本係照原本作成。
如不服本判決，應於送達後20日內，向本院提出上訴狀並表明上
訴理由，如於本判決宣示後送達前提起上訴者，應於判決送達後
10日內補提上訴理由書（須附繕本）。
中    華    民    國    99    年    2     月    11    日
                                書記官  陳建琪
附表：
┌──┬──────┬─────────────┬───────┬──────┐
│編號│存單金額    │存單起存日及到期日        │中途解約日    │解約後存入系│
│    │            │                          │              │爭帳戶之金額│
├──┼──────┼─────────────┼───────┼──────┤
│1   │200,000元   │92年6 月6 日至93年6 月6 日│92年7 月14日  │199,936 元  │
├──┼──────┼─────────────┼───────┼──────┤
│2   │300,000元   │93年9 月20日至94年9 月20日│93年12月2 日  │299,779 元  │
├──┼──────┼─────────────┼───────┼──────┤
│3   │300,000元   │94年9 月9 日至95年9 月9 日│94年9 月13日  │300,000 元  │
├──┼──────┼─────────────┼───────┼──────┤
│4   │350,000元   │94年6 月26日至95年6 月26日│95年4 月19日  │349,024 元  │
├──┼──────┼─────────────┼───────┼──────┤
│5   │500,000元   │95年9 月20日至96年9 月20日│95年9 月20日  │500,000 元  │
├──┼──────┼─────────────┼───────┼──────┤
│6   │300,000元   │95年9 月20日至96年3 月20日│96年1 月29日  │299,614 元  │
└──┴──────┴─────────────┴───────┴──────┘

司法院資訊處製作；財團法人民間司法改革基金會備份。
